ACORDAO-COMPLETO-2427239

ACÓRDÃO 2616/2020 ATA 37/2020 - PLENÁRIO

VISTOS, relatados e discutidos estes autos de Relatório de Auditoria de Conformidade realizada, no âmbito do Fiscobras 2019, nas obras de ampliação e reforço da Subestação de Energia Elétrica (SE) Farroupilha (RS) , envolvendo o montante de R$ 16.514.342,20, em valores de outubro de 2018;
ACORDAM os Ministros do Tribunal de Contas da União, reunidos em Sessão Plenária, ante as razões expostas pelo Relator, em:
9.1. recomendar às Centrais Elétricas Brasileiras S.A. (Eletrobras) , com fulcro no art. 43, inciso I, da Lei 8.443/1992, c/c o art. 250, inciso III, do Regimento Interno do TCU, e art. 11 da Resolução-TCU 315/2020, que uniformize o entendimento em suas empresas subsidiárias, tendo em vista o papel de coordenação da holding disciplinado pelo art. 16, caput e §1º, da Lei 3.890-A/1961, para que:
9.1.1. incluam, em seus modelos de editais e minutas padrão de contratos, a vedação à subcontratação de empresa ou consórcio que tenha participado do procedimento licitatório do qual se originou a contratação e/ou participado, direta ou indiretamente, da elaboração de projeto básico ou executivo, nos termos do art. 78, § 2º, incisos I e II, da Lei 13.303/2016;
9.1.2. utilizem matriz de riscos em contratações derivadas da Lei 13.303/2016 que envolvam incertezas significativas, ainda que sob regime de empreitada por preço global, por se tratar de elemento que agrega segurança jurídica aos contratos, em analogia ao que recomenda a jurisprudência do TCU, a exemplo dos Acórdão 1441/2015-TCU-Plenário e 2.172/2013-TCU-Plenário;
9.2. dar ciência à Companhia de Geração e Transmissão de Energia Elétrica do Sul do Brasil (CGT-Eletrosul) , com fundamento no art. 9º, inciso I, da Resolução-TCU 315/2020, sobre as seguintes impropriedades, com vistas à adoção de providências internas que previnam a ocorrência de outras semelhantes:
9.2.1. a subcontratação de empresa que tenha participado do procedimento licitatório do qual se originou a contratação, como a ocorrida no âmbito da execução do Contrato 1105180046, celebrado entre a Eletrosul e a Fasttel, fere a vedação imposta pelo art. 78, § 2º, incisos I e II, da Lei 13.303/2016;
9.2.2. antecipação de pagamentos sem as devidas garantias contratuais, identificada no Contrato 1105180046, o que afronta o disposto no art. 31, § 1º, inciso II, alínea "d", art. 31, caput, art. 81, inciso V, da Lei 13.303/2016, c/c o art. 87, item 9, do Regulamento Eletrobras 611/2017;
9.3. encaminhar cópia deste acórdão a Furnas Centrais Elétricas S.A. e a Centrais Elétricas Brasileiras S.A. (Eletrobras) ;
9.4. arquivar o presente processo, com fundamento no art. 169, inciso III, do Regimento Interno do TCU.

Auditoria nas obras de ampliação e reforço da subestação de energia elétrica Farroupilha (RS).

Eletrosul Centrais Elétricas S.A.

3. Interessados/Responsáveis:
3.1. Interessados: Centrais Elétricas Brasileiras S.A. - Eletrobras Estabelecimentos Unificados (00.001.180/0002-07); Congresso Nacional (vinculador).
3.2. Responsável: Gilberto Odilon Eggers (XXX.471.309-XX).

13.1. Ministros presentes: José Mucio Monteiro (Presidente), Walton Alencar Rodrigues, Benjamin Zymler, Augusto Nardes, Aroldo Cedraz, Ana Arraes, Bruno Dantas e Vital do Rêgo (Relator).
13.2. Ministro-Substituto convocado: Augusto Sherman Cavalcanti.
13.3. Ministros-Substitutos presentes: Marcos Bemquerer Costa, André Luís de Carvalho e Weder de Oliveira.

VITAL DO RÊGO

Reproduzo, a seguir, com os ajustes necessários, o relatório de peça 44 da equipe responsável no âmbito da Secretaria de Fiscalização de Infraestrutura de Energia Elétrica (SeinfraElétrica) pela ação fiscalizatória, instrução essa que contou com a anuência do corpo diretivo da unidade (peças 45-46) :
INTRODUÇÃO
	Trata-se de auditoria de conformidade realizada entre 22/4/2019 e 14/6/2019 com o objetivo de fiscalizar obra e contrato de ampliação e reforço da Subestação (SE) Farroupilha 230/69-13,8 kV, localizada em Farroupilha/RS. O empreendimento é realizado com recursos corporativos próprios da Companhia de Geração e Transmissão de Energia Elétrica do Sul do Brasil (CGT Eletrosul) sem a presença de outros sócios. Esta ação de controle fez parte do Plano de Fiscalização Anual de Obras Públicas do TCU (Fiscobras 2019) , tendo sido promovida pela Secretaria de Fiscalização de Infraestrutura de Energia Elétrica (SeinfraElétrica) .
HISTÓRICO 
Em cumprimento ao Acórdão 835/2019-TCU-Plenário, Ministro Relator José Múcio Monteiro, realizou-se, no período compreendido entre 22/4/2019 e 14/6/2019, Auditoria de Conformidade na obra e no contrato de execução do empreendimento referente à Ampliação "F" da SE Farroupilha 230/69-13,8 kV celebrados pela CGT Eletrosul.
As razões que motivaram esta auditoria foram a relativa materialidade desse contrato frente ao total dos investimentos planejados pela CGT Eletrosul no Orçamento de Investimentos da Lei Orçamentária Anual de 2019; a oportunidade de fiscalização de um dos primeiros contratos de obras e serviços de engenharia em que se adotam os dispositivos da Lei 13.303/2016 e do Regulamento de Licitações e Contratos da Eletrobras (RLCE) conjugado com o estágio inicial das obras, e da execução físico-financeira; além da relevância socioeconômica do empreendimento para a região.
A partir do objetivo do trabalho e a fim de avaliar em que medida os recursos estavam sendo aplicados de acordo com a legislação pertinente, formularam-se as questões adiante indicadas:
Questão 1: O orçamento do edital ou do contrato encontra-se devidamente detalhado (planilha de quantitativos e preços unitários) , acompanhado das composições de todos os custos unitários dos serviços associados e os preços definidos são compatíveis com os valores de mercado?
Questão 2: O projeto básico contém informações suficientes para balizar as propostas apresentadas pelos licitantes e, em conjunto com o projeto executivo, encontra-se em conformidade com as Resoluções Autorizativas da Aneel?
Questão 3: O procedimento licitatório foi regular?
Questão 4: A formalização do contrato atendeu aos preceitos legais e sua execução foi adequada?
Aplicados os procedimentos verificou-se as seguintes não conformidades: a) subcontratação de empresa que participou do processo licitatório (Achado III.1) ; b) ausência de matriz de riscos no contrato (Achado III.2) , e c) antecipação de pagamentos sem previsão de garantias contratuais (Achado III.3) . Tais achados levaram a realização da oitiva da CGT Eletrosul e de sua controladora a Eletrobras, conforme proposto no Relatório de Fiscalização (peça 29) .
As propostas foram acolhidas pela Unidade Técnica (peça 31) , sendo as oitivas realizadas conforme a delegação de competência da Portaria-Min-VR 1/2019, art. 1º, inc. II, alínea "b" (peças 32-33) .
EXAME TÉCNICO
3.1 Manifestações das empresas
CGT ELETROSUL
Em resposta à oitiva promovida por esta Secretaria, por meio do Ofício 278/2019-TCU/SeinfraElétrica (peça 33) , datado de 5/7/2019, a CGT Eletrosul respondeu, tempestivamente, a oitiva conforme peça 39.
A CGT Eletrosul foi ouvida pelos seguintes achados de auditoria: subcontratação do fornecimento de bens para empresa que participou do processo de licitação (Achado III.1) ; à ausência de matriz de riscos em contratado de empreitada por preço global (Achado III.2) ; e à antecipação de pagamentos sem as devidas garantias contratuais (Achado III.3) .
Oitiva
Quanto ao primeiro achado (subcontratação do fornecimento de bens para empresa que participou do processo licitatório) , a CGT Eletrosul assevera que, o entendimento institucional é de que os fornecimentos de equipamentos e materiais nos contratos de obras de engenharia, não seriam subcontratação e que não seria isonômico o tratamento dado ao transformador em relação aos outros equipamentos que são revendidos pelas contratadas. Ainda, qualquer equipamento de pátio, respectivos materiais e sistemas, de uma obra de reforço podem afetar o desempenho de uma instalação, sendo padrão a aprovação dos projetos e acompanhamento da fabricação de todos equipamentos (peça 39, p. 1-4) .
A Estatal informa que, não há exigência de que o proponente aplique somente os equipamentos e serviços das empresas constantes da proposta. Consequentemente, a identificação de potenciais fornecedores na proposta, seria para eliminar fornecedores não habilitados ou desqualificados. Ainda, na relação comercial entre o empreiteiro e seus subfornecedores existem responsabilidades entre as partes que não interferem na relação contratual principal. Apesar da CGT Eletrosul realizar avaliação dos projetos/desenhos, inspeções nas fábricas e fiscalizar as atividades de campo desempenhadas pelos fornecedores, a responsável pela execução é a contratada. Mais, o contrato entre as empresas Fasttel e Transformadores e Serviços de Energia das Américas S.A. (Tsea) , possuí como escopo o fornecimento, montagem e comissionamento em campo, como salvaguarda da qualidade e garantia do fabricante (peça 39, p. 4) .
A Contratante aduz que, ficando caracterizada a subcontratação, com descumprimento da Lei 13.303/2016, art. 78, podem existir possíveis restrições futuras devido ao limitado número de fornecedores. Continuando, informa que existem dois fabricantes principais que operaram no mercado de equipamentos transformadores de 230kV (WEG e Tsea) , já que os outros fabricantes têm priorizado o fornecimento para faixas de tensão mais elevadas (ABB, Siemens e GE) . Ou seja, alega que os futuros interessados terão dificuldades em apresentar propostas. Contudo, destaca que a CGT Eletrosul fará a sugestão à Holding sobre o assunto para promover adequações no RLCE, modelos de editais e minutas de contratos, de forma a regulamentar as situações de aplicação do art. 78, §2°, inciso I, da Lei 13.303/2016 (peça 39, p. 5) .
Quanto ao segundo achado (ausência de matriz de riscos no contrato) , a CGT Eletrosul reitera seu entendimento de que a matriz de riscos é aplicável somente para as contratações do regime semi-integrada e integrada, contudo, concorda que a adoção da matriz de risco para as contratações de empreitadas por preço global não trará prejuízo para a administração. Desta forma, a Estatal fará a sugestão à Holding sobre o assunto para adequações no RLCE, modelos de editais e minutas de contratos (peça 39, p. 5) .
Quanto ao terceiro achado (antecipação de pagamentos sem as devidas garantias contratuais) , a Estatal afirma que os pagamentos são realizados após verificar a conformidade da prestação de serviços e/ou entrega dos bens, conforme respectivo Evento Gerador de Pagamento (Cláusula Décima Terceira) . Continuando, existe a previsão de liberação de pagamentos para etapas de fornecimento de equipamentos específicos, com a comprovação da conclusão dos serviços correlatos. Desta forma, a segregação dos eventos de pagamentos dos equipamentos em etapas é salutar, pois obriga o acompanhamento dos fornecimentos e as divergências seriam percebidas antes da entrega dos equipamentos. Prosseguindo, se os desvios são detectados na entrega, podem resultar no não atendimento do prazo autorizado pela Aneel. Tal situação, resultaria em prejuízos como: não recebimento da Receita Anual Permitida (RAP) , possível aplicação de sanções pela Aneel, prejuízos de imagem e de desabastecimento de energia (peça 39, p. 5-6) .
A CGT Eletrosul assegura que é uma rotina no setor elétrico, nas aquisições de equipamentos com ciclo longo de manufatura, que eles sejam pagos em eventos que acompanham suas etapas de fabricação. Entende como salutar a segregação dos eventos de pagamentos dos equipamentos em etapas, vez que possibilita o efetivo diligenciamento junto aos fornecedores, prevenindo, assim, desvios que só seriam notados na entrega, o que conduziria a prejuízos potenciais para a estatal (peça 39, p. 6) .
A Contratante cauciona que essas inspeções são importantes por permitirem o levantamento de dados de ensaios dos equipamentos. Informa que possui prazo para alimentar o Sistema para Análise e Gerenciamento das Instalações de Transmissão (Sagit) do Operador Nacional do Sistema Elétrico (ONS) sob pena de sofrer penalidades (Resolução Normativa 372/2009 da Aneel c/c o Submódulo 18.l. dos Procedimento de Rede do ONS) . Assim, a contratada é obrigada a fornecer dados necessários (Anexo IV do Projeto Básico) . Dessa forma, assegura que o pagamento antecipado não foi mera entrega de papéis, desenhos e documentos, mas de informações que seriam repassados aos operadores do sistema elétrico e que serviriam como marco para recebimento de parcelas de pagamento, conforme estipulado pelo cronograma físico-financeiro e descaracterizando a antecipação de pagamentos. Igualmente, a entrega e aceitação dos desenhos dimensionais são pré-requisito para o início dos projetos executivos e verificar alterações em relação ao edital (peça 39, p. 6-7) .
A Estatal informa que é exigida das contratadas a apresentação de garantia de fiel cumprimento do contrato, de 5%, e são previstas contratualmente a aplicação de sanções de até 20% nos casos de inadimplência, assim, as garantias somadas chegariam a 25% do valor contratual. Contudo, caso esta Corte de Contas exija aumentar essas garantias, promover-se-á o seu aumento conforme limites da Lei 13.303/2016, art. 70. Mais, far-se-á uma reavaliação dos percentuais aplicados aos eventos geradores de pagamento, para compatibilizar os montantes pagos com as garantias e sanções, pelo menos até o término da manufatura dos equipamentos. Por fim, a CGT Eletrosul fará a sugestão à Holding sobre o assunto para adequações no RLCE, modelos de editais e minutas de contratos (peça 39, p. 7-8) .
ELETROBRAS
Em resposta à oitiva promovida por esta Secretaria, por meio do Ofício 278/2019-TCU/SeinfraElétrica, (peça 32) , datado de 5/7/2019, a Eletrobras respondeu, tempestivamente, a oitiva conforme peça 42.
A Eletrobras foi ouvida pelos seguintes achados de auditoria: subcontratação do fornecimento de bens para empresa que participou do processo de licitação (Achado III.1) ; à ausência de matriz de riscos em contratado de empreitada por preço global (Achado III.2) .
Oitiva
Quanto ao primeiro achado  (subcontratação do fornecimento de bens para empresa que participou do processo licitatório) , a Eletrobras afirma que a CGT Eletrosul tratou a contratação da Tsea pela Fasttel como um contrato de compra e venda, não sendo considerado uma subcontratação. Continuando, foi dado o mesmo tratamento para recebimento de todos os equipamentos. Ainda, ressalta a importância de as empresas estatais atuarem em condições semelhantes às empresas do setor privado e busquem atuar com mais eficiência, dentro dos preceitos legais, consoante art. 8º, §2º, inciso I, da Lei das Estatais (peça 42, p. 1-4) .
No caso em lume, defende que o que se pretende obter é a procedência do equipamento, para se obter a segurança necessária à concretização do empreendimento (peça 42, p. 4) . Ainda, argumenta que caso se tenha em um certame a participação da revendedora e de seu representado (fabricante) , na linha de argumentação levantada pela unidade técnica, haveria a obrigação de vedar a participação de uma das empresas, o que na visão da Eletrobras não seria a melhor interpretação, já que isso ocorre em outras áreas, a exemplo de licitações da área de informática, para aquisição de computadores, em que o revendedores e fabricantes participam do certame (peça 42, p. 4-5) . 
A Holding informa que, o conhecimento de quem é fornecedor é relevante e obrigatório no gerenciamento da cadeia de suprimentos, para a integridade empresarial, segurança técnica ou sustentabilidade, que não é novidade nas contratações privadas. Prosseguindo, argui que a Fasttel não é fabricante de transformadores, então apresentou uma relação de possíveis fornecedores e não poderia ser obrigada à firmar um contrato de fornecimento antes de vencer o certame. Além, a obrigação de fazer ainda é da contratada. Mais, alega que se o transformador fosse contratado isoladamente pela CGT Eletrosul, seria um contrato de compra e venda, logo o mesmo raciocínio se aplicaria à aquisição da Fasttel, não devendo ser considerada uma subcontratação (peça 42, p. 5-6) .
A Eletrobras afirma que, é o Know How para a construção do módulo do transformador e o conhecimento técnico para a sua aquisição e instalação que garantem a realização do reforço de rede. Assim, não foi transferido para a Tsea parcelas da execução contratual, não havendo a alegada subcontratação. Ainda, a instalação do transformador dependeria dos outros serviços e aquisição de mais equipamentos em conformidade com as exigências do reforço. Então, não é uma subcontratação e sim um contrato de compra e venda, cabendo a obrigação de fazer para a Fasttel. Prosseguindo, a subcontratação seria a execução de parcela do serviço e o transformador é um item que se acopla a obra e não uma parte dela (peça 42, p. 6-7) .
Por fim, sustenta que a pratica não se constitui na subcontratação preconizada na Lei, sendo de fato um contrato de compra e venda efetuado entre a Fasttel e a Tsea, em consonância com o que se pratica no mercado privado, devendo ser considerado na obrigação total de fazer que cabe a Fasttel. Menciona também que não há no ordenamento jurídico vedação a fornecimento na execução desse tipo de objeto, de sorte que não se pode, nesse sentido, e nem se poderia, também, presumir ofensa abstrata aos princípios administrativos tais como impessoalidade, competitividade que norteia a licitação (peça 42, p. 7) .
Quanto ao segundo achado (ausência de matriz de riscos no contrato) , a Eletrobras aduz que, é excessiva a interpretação de que todo objeto contratual exija uma matriz de risco, ela prestaria para as contratações com riscos significativos, conforme diretriz do Acórdão 1234/2018-TCU-Plenário, que embora não trate desse assunto, poderia servir de balizador à interpretação de dispositivo legal. Assim, a matriz de riscos seria usada somente para viabilizar contratações que necessitem de inovações e soluções diferentes, para permitir a gestão dos riscos, o que não ocorreu na contratação em tela (peça 42, p. 7-10) .
A Controladora afirma que, por discricionariedade, pode utilizar a matriz de risco em contratações por empreitada de preço global. Contudo, seu uso irrestrito oneraria demais alguns objetos e afastaria eventuais interessados. Alega que a teoria de riscos nas negociações traz o entendimento de que o risco é precificado, de sorte que as empresas estatais pagariam esse preço ao estabelecer a matriz de risco (peça 42, p. 11) .
Por fim, a Eletrobras solicita que sejam acatados os entendimentos expostos para não impingir ao presente certame da CGT Eletrosul irregularidades (peça 42, p. 11) .
3.2. Análise das manifestações
3.2.1. Quanto à Subcontratação de empresa que participou da licitação
Pelo exposto no relatório de auditoria (peça 29, p. 7-13) , a CGT Eletrosul disponibilizou, em 20/7/2018, o Edital da Licitação 1105180036 para contratação do empreendimento da Ampliação "F" na SE Farroupilha. O edital previa regime de execução de empreitada a preço global com autorização para subcontratação parcial, desde que aprovada pela CGT Eletrosul, sem menção à vedação de empresas que participaram da licitação (peça 13, p 71-72) . 
No certame, a Fasttel apresentou a menor proposta (peça 14) e nela apontou Siemens, GE e ABB como possíveis fabricantes do autotransformador (peça 15) . Também apresentaram propostas as empresas GI Energy Ltda., Transformadores e Serviços de Energia das Américas S.A. (Tsea) e Weg. Equipamentos Elétricos S.A. Após a etapa de habilitação, homologação e adjudicação do objeto licitado, a CGT Eletrosul e a Fasttel firmaram, em 6/11/2018, o Contrato 1105180046 que repetia as condições de subcontratação do edital e da minuta de contrato (peça 16) .
Posteriormente, a Fasttel e a Tsea celebraram, em 12/12/2018, contrato de fornecimento de transformador trifásico 230/69-13,8 kV especificamente para atendimento do Contrato 1105180046, o escopo contratual abrangia aprovação dos projetos, fornecimento, instalação, montagem e start-up dos equipamentos. 
Ocorre que o Estatuto das Estatais veda a subcontratação de empresa que tenha participado do certame. Sobre a subcontratação, a Lei 13.303/2016 determina que:
Art. 78. O contratado, na execução do contrato, sem prejuízo das responsabilidades contratuais e legais, poderá subcontratar partes da obra, serviço ou fornecimento, até o limite admitido, em cada caso, pela empresa pública ou pela sociedade de economia mista, conforme previsto no edital do certame.
§ 1º A empresa subcontratada deverá atender, em relação ao objeto da subcontratação, as exigências de qualificação técnica impostas ao licitante vencedor.
§ 2º É vedada a subcontratação de empresa ou consórcio que tenha participado:
I - do procedimento licitatório do qual se originou a contratação;
II - direta ou indiretamente, da elaboração de projeto básico ou executivo.
§ 3º As empresas de prestação de serviços técnicos especializados deverão garantir que os integrantes de seu corpo técnico executem pessoal e diretamente as obrigações a eles imputadas, quando a respectiva relação for apresentada em procedimento licitatório ou em contratação direta. (Grifou-se) .
Desse modo, é permitida a subcontratação desde que prevista no edital da licitação e até o limite admitido pela contratante, bem como, a subcontratada deverá atender as exigências de qualificação técnica do objeto licitado. Todavia, é vedada a subcontratação de empresa que tenha participado do procedimento licitatório do qual se originou a contratação. É esse o cerne da constatação apontada pela SeinfraElétrica.
Em suas razões de justificativa, a CGT Eletrosul e a Eletrobras defendem que a contratação da Tsea pela Fasttel não se constitui na subcontratação vedada pelo art. 78, §2°, inciso I, da Lei 13.303/2016, sendo apenas um contrato de compra e venda efetuado entre privados, em consonância com o que se pratica no mercado, com a obrigação total de fazer cabendo à Fasttel.
Nota-se que os argumentos trazidos pelas estatais em suas oitivas (peças 39 e 42) não se diferem dos já apresentados à equipe de fiscalização e expostos no Relatório de Auditoria (peça 29, p. 9-14) , no qual, após minuciosa análise, entendeu-se que a situação fática apresentada no caso concreto se enquadra como subcontratação e não como um simples contrato de compra e venda.
O fornecimento do autotransformador não se encerra com a entrega do equipamento no local de instalação para que a contratada conclua sua empreitada. Pelo contrário, além de fornecer o equipamento, a Tsea deverá conduzir, supervisionar e controlar todos os serviços de concepção, fabricação, transporte, fornecimento e montagem para execução contratual, conforme prevê a cláusula IV do referido Contrato (peça 17, p. 4) . Ainda na cláusula XII, a Tsea fica incumbida de, após o término da montagem, realizar o comissionamento do Autotransformador para verificar a exatidão dos serviços executados, dos ensaios elétricos e da funcionalidade das partes (peça 17, p. 9) .
Em suma, o fornecimento é apenas um dos objetos desse subcontrato, que prevê ainda como escopo a aprovação dos projetos, fornecimento, instalação, montagem e start-up dos equipamentos. Assim, não merecem ser acolhidos os argumentos trazidos pela CGT Eletrosul e pela Eletrobras, de ser mero contrato de compra e venda. 
Em que pese se tratar de afronta ao art. 78, § 2º, da Lei 13.303/2016, de modo semelhante ao exposto pela equipe de auditoria (peça 29, p. 12-13) , entende-se desnecessária adoção de providências pelo TCU em relação ao Contrato 1105180046, celebrado entre a Eletrosul e a Fasttel, posto que não foram identificados indícios de sobrepreço, bem como o valor contratado se encontra abaixo do orçamento de referência da Eletrosul (peça 12) . Tampouco se verificou potencial redução do valor contratual em decorrência de substituição da empresa fornecedora.
Quanto à potencial responsabilização de gestores em razão de descumprimento de dispositivo legal, em linha com o exposto pela equipe de auditoria em seu relatório (peça 29, p. 12-13) , entende-se não haver elementos que caracterizem dolo ou erro grosseiro dos agentes, em especial, face (i) à complexidade do assunto subcontratação; (ii)  ao entendimento comum da Eletrosul em relação à questão apresentada - ou seja, a atuação dos agentes deu-se nos limites de atuação do gestor médio; (iii)  à ausência, no RLCE, de menção à vedação de subcontratação de empresas que participaram da licitação. Desse modo, entende-se desnecessária realização de audiência dos responsáveis.
Por outro lado, com o intuito de evitar a repetição de falhas em contratações futuras, consoante prevê o art. 9, inciso I, da Resolução-TCU 315/2020, será proposto dar ciência à CGT-Eletrosul acerca da irregularidade constatada. 
Além disso, tendo em vista o papel de coordenação da Eletrobras holding disciplinado pelo art. 16, caput e §1º da Lei 3.890-A/1961, e visando solução mais ampla para a questão, será proposto recomendar à Estatal que uniformize o entendimento nas empresas subsidiárias para que incluam em seus modelos de editais e minutas padrão de contratos vedação à subcontratação de empresa ou consórcio que tenha participado: (i) do procedimento licitatório do qual se originou a contratação; (ii) direta ou indiretamente, da elaboração de projeto básico ou executivo; em atenção ao art. 78, § 2º, incisos I e II da Lei 13.303/2016.
3.2.2. Quanto à Ausência de Matriz de Riscos
Em síntese, a CGT Eletrosul reiterou seu entendimento de que a matriz de riscos seria aplicável somente para as contratações do regime semi-integrada e integrada, conforme exposto no relatório de auditoria (peça 29, p. 13-14) , contudo, concorda que a adoção da matriz de risco para as contratações de empreitadas por preço global não trará prejuízo para a administração, expondo que fará sugestão de melhorias no RLCE à Eletrobras (peça 39, p. 5-6) . 
A Holding, por sua vez, alega ser excessiva a interpretação de que todo contrato deve conter uma matriz de risco seria excessiva, já que o instrumento serviria para as contratações com riscos significativos, sendo aplicável para viabilizar contratações que necessitem de inovações e soluções diferentes, para permitir a gestão dos riscos, o que não ocorreu na contratação em tela (peça 42, p. 7-11) . Nesse sentido, traz lições da doutrina sobre a obrigatoriedade da matriz de risco apenas nos casos de contratações semi-integradas e integradas, para contratos derivados da Lei 13.303/2016 (peça 42, p. 8-11) . Por outro lado, a estatal aduz que, por discricionariedade, pode utilizar a matriz de risco em contratações por empreitada de preço global, mas alega que o uso irrestrito oneraria alguns objetos e poderia afastar eventuais interessados em certames.
De fato, os argumentos trazidos pelas estatais em relação à aplicabilidade da matriz de riscos sob a ótica da Lei 13.303/2016 merecem ser parcialmente acolhidos. Isso porque, de fato, o artigo 42, § 1º, inciso I, alínea "d", integrante da "Sessão III - Das Normas Específicas para Obras e Serviços", da Lei 13.303/2016, impõe a obrigatoriedade expressa de matriz de riscos para as contratações semi-integradas e integradas, notadamente por se tratarem de regimes que permitem certo grau de liberdade à contratada na execução do objeto, mediante diferentes metodologias ou tecnologias, conforme prevê o art. 43, incisos V e VI da Lei 13.303/2016. 
Assim, por definição, as contratações semi-integradas e integras exigem mais cautela por parte da Administração, incumbindo-lhe estabelecer de forma precisa as frações do objeto em que haverá liberdade e as que não haverá liberdade para as contratadas inovarem em suas soluções metodológicas ou tecnológicas, consoante dispõe o art. 42, inciso X, alíneas "b" e "c".
De igual modo, o Regulamento de Licitações e Contratos da Eletrobras (RLCE) trouxe em seu art. 33, item 1, vinculou a obrigatoriedade da matriz de riscos a obras e serviços de engenharia licitados sob os regimes de contratação semi-integrada e integrada, alienas "c" e "d", respectivamente. E não deixou assente a obrigatoriedade manifesta nos casos gerais, nos termos da alínea "b" do mesmo dispositivo. Por sua vez, esse entendimento guarda consonância com o art. 16, item 1, do RLCE, que prescreve que na etapa preparatória da licitação, para o caso de obras e serviços de engenharia, a unidade de gestão técnica deve apresentar, "conforme o caso", anteprojeto, projeto básico, matriz de risco, documento técnico e orçamento.
Assim, ante as razões apresentadas, merecem ser acolhidos parcialmente os argumentos apresentados pelas Estatais.
Nada obstante, é importante ressaltar que a jurisprudência do TCU recomenda a elaboração de matriz de riscos mesmo em contratações a preço global, para casos em que envolvam incertezas significativas. Nesse sentido, menciona-se o enunciado do Acórdão 2172/2013-TCU-Plenário, da relatoria do Min. Substituto André de Carvalho:
Nos casos em que há incertezas relevantes e mesmo assim se opta pela contratação por preço global, é recomendável que, a exemplo da contratação integrada - e, por semelhança, do EPC (Engineering Procurement and Construction) -, a Administração elabore uma matriz de riscos, com vistas à objetivação dos eventos que podem afetar o empreendimento, tais como as imprecisões de projeto ou anteprojeto, prevendo contratualmente a quem caberá suportá-los, se ocorrerem na fase de execução.  
De modo semelhante, pode-se mencionar o Acórdão 1441/2015-TCU-Plenário, da relatoria do Ministro Vital do Rêgo, que assim dispôs sobre o tema:
[Excerto do voto condutor]
38.	Tais riscos devem derivar de uma avaliação prévia que leve em consideração o grau de incipiência do projeto e a experiência da Petrobras em lidar com determinado tipo de obra. No caso de uma contratação de alta complexidade, quanto mais experiente for o gestor responsável pela confecção de tal matriz, tão mais minudente será essa repartição, contemplando uma maior diversidade de eventos supervenientes passíveis de impactar o deslinde da contratação. Analogamente, quanto mais simples for o objeto a ser contratado (como uma pequena construção civil) , tão mais resumida será a lista de incertezas associadas e tão mais sintética será a matriz de riscos contratual.
39.	De fato, não é razoável esperar que sejam antevistos, de forma exauriente, todas e quaisquer vicissitudes que possam vir a infligir a execução da obra. Entrementes, enquanto instrumento que almeja objetivar a repartição das atribuições e responsabilidades entre as partes, a matriz de riscos deve ser constituída de modo tão meticuloso quanto possível, abarcando a maior quantidade de situações previamente vislumbráveis.
[Excerto do Acórdão]
9.1.	determinar à Petróleo Brasileiro S.A., com fulcro no art. 43, I, da Lei 8.443/1992, c/c o art. 250, II, do Regimento Interno/TCU, e em prestígio aos princípios da segurança jurídica, do julgamento objetivo, da isonomia, da eficiência e da obtenção da melhor proposta, que passe a adotar os seguintes procedimentos em suas contratações de obras e serviços de engenharia, em especial nas empreitadas por preço global:
 (...) 
9.1.2.	elabore e faça constar nos seus instrumentos convocatórios e contratos uma "matriz de riscos", capaz de definir a repartição objetiva de responsabilidades advindas de eventos supervenientes à contratação, como informação indispensável para a caracterização do objeto e das respectivas responsabilidades contratuais, como também elemento capaz de subsidiar o dimensionamento das propostas por parte das licitantes;
Embora os referidos julgados sejam prévios à Lei 13.303/2016, que instituiu o regime jurídico das empresas estatais, entende-se que os princípios que conduziram tais decisões permanecem vigentes. Portanto, seria recomendável a utilização de matriz de riscos em contratações que envolvam incertezas significativas, mesmo sob regime de empreitada por preço global, por se tratar de elemento que agrega segurança jurídica aos contratos. Nesse sentido, será encaminhada proposta de recomendação à Eletrobras, em analogia às referidas decisões.
3.2.3. Antecipação de Pagamentos sem as devidas garantias contratuais
Em síntese a CGT Eletrosul afirma que os pagamentos são realizados após verificar a conformidade da prestação de serviços e/ou entrega dos bens, conforme respectivo Evento Gerador de Pagamento (peça 39, p. 5-6) . Assevera que esse tipo de pagamento é rotineiro no setor elétrico, nas aquisições de equipamentos com ciclo longo de manufatura (peça 39, p. 6) . Destaca que exige das contratadas a apresentação de garantia de fiel cumprimento do contrato (5%) e são previstas contratualmente a aplicação de sanções de até 20%. Por fim, a CGT Eletrosul assinala que fará sugestão à Holding sobre o assunto para adequações no RLCE, modelos de editais e minutas de contratos (peça 39, p. 7-8) .
No Contrato 1105180048, constatou-se que os valores previstos nos critérios de medição relativos a serviços de fornecimento de bens e materiais são desproporcionais aos produtos entregues pelo contratado, resultando em situação efetiva de antecipação de pagamento sem a devida cautela, em afronta aos princípios da eficiência e da economicidade, ao expor o contrato ao superfaturamento consoante dispõe artigo 31, §1º, inciso II, alínea "d" da Lei 13.303/2016.
Em síntese, encontram-se, entre os critérios de medição, eventos de pagamentos relativos à apresentação de desenhos e diagramas; entrega de proposta ou documentação técnica em condição de aprovação pela CGT Eletrosul; conclusão parcial da fabricação do equipamento; montagem em fábrica de equipamentos e painéis e inspeção e aceitação de ensaios realizados em fábrica (peça 20) .
A primeira versão da proposta técnica, por exemplo, traz uma série de manuais e ensaios constantes do acervo da fabricante. Por exemplo, em relação ao autotransformador, os ensaios apresentados pela Tsea datam de 2015 (peça 24) . Por seu turno, a proposta técnica em condições de aprovação pela CGT Eletrosul apresenta um comparativo entre os requisitos do projeto básico e parâmetros do equipamento da fabricante, corroborado por ensaios e manuais do fabricante previamente prontos (peça 25) . Além disso, os desenhos dimensionais contêm a representação das dimensões físicas dos equipamentos e componentes e suas conexões (peça 26) . 
Verifica-se, de forma semelhante, nos demais equipamentos, que as propostas técnicas se tratam de resumos e apanhados das características dos aparelhos propostos, anexadas dos certificados dos ensaios, para serem aprovados pela CGT Eletrosul. Concluiu-se que, os primeiros pagamentos realizados pela CGT Eletrosul para as contratadas foram pela aprovação técnica da proposta apresentada.
A equipe de auditoria apontou que todos esses eventos de pagamento se demonstrariam inaproveitáveis caso não haja a entrega efetiva do equipamento in loco. Desse modo, caso não haja o efetivo cumprimento da obrigação de entrega do equipamento, todos os valores pagos a título de propostas, desenhos, conclusão parcial de equipamentos e montagem em fábrica não poderiam ser aproveitados em novo contrato e acarretariam em superfaturamento de responsabilidade da contratada. 
Em relação à materialidade dos serviços intermediários, calcula-se, a partir do cronograma de eventos do Contrato 1105180046, que o pagamento correspondente aos elementos análogos à antecipação totaliza R$ 5.088.904,36, representando 44,2% do valor dos equipamentos e 30,8% do valor total do contrato (peça 27) . Nota-se que o projeto executivo em sua totalidade (projeto eletromecânico, obras civis e elétrico) corresponde a R$ 526.500,00, aproximadamente 3,4% do valor total do contrato e 10% do valor referente aos outros eventos apontados. A média do valor acumulado a título de antecipação nos primeiros onze meses de contrato é de R$ 1.766.661,09, correspondente a 11% do valor total constante da lista de bens e equipamentos. A projeção de valor máximo pago a título de antecipação é de R$ 3.721.793,00, correspondente a 32,3% do valor total de bens e serviços, coberto pela entrega do autotransformador em um prazo de trinta dias. Concluindo, o relatório de auditoria (peça 29, p. 16-20) apontou que os pagamentos intermediários são realizados anteriormente à entrega efetiva dos produtos que justificam os dispêndios incorridos, de tal sorte que os critérios de medição relativos a propostas, projetos e desenhos apresentam as mesmas características de adiantamento de pagamento.
O relatório (peça 29, p. 17) anotou que o apontamento de antecipação de pagamentos de bens por empresas do Sistema Eletrobras é recorrente, conforme os processos TC: Processo 006.251/2011-0, Processo 007.173/2012-1, Processo 007.173/2012-1, Processo 003.210/2015-4, Processo 005.124/2017-4, Processo 005.561/2017-5, Processo 013.228/2017-0, Processo 012.369/2018-7, Processo 011.210/2018-4. Mais, quando os pagamentos são desproporcionais aos eventos intermediários, a contratante é exposta a riscos não cobertos, pela garantia de fiel cumprimento do contrato. Uma vez que, os prejuízos não estão limitados pelos riscos referentes à execução da avença, incluem os valores antecipados. 
Assinalou-se que esse risco já foi materializado na Usina Eólica de Casa Nova (TC Processo 007.173/2012-1) da Companhia hidroelétrica do São Francisco (Chesf) , onde existiam critérios de medição prévios à entrega dos equipamentos. A contratada (Wind Power Energia AS/Impsa) entrou em recuperação judicial, sem entregar e instalar os equipamentos adquiridos, o que gerou prejuízos à estatal (Tomada de Contas Especial - TC Processo 030.040/2016-7) . De igual modo, na do Complexo Eólico de Fortim (TC-Processo 014.791/2018-8) , implantado por Sociedades de Propósito Específico (SPEs) subsidiárias de Furnas mediante contrato firmado também com a Impsa, foi realizado um adiantamento de R$78.120.000,00, cujo débito foi apurado naqueles autos. Igualmente, destacou-se a implantação dos empreendimentos das SPEs Chuí e Livramento, com participação da CGT Eletrosul (TC Processo 022.373/2017-9, peça 78) em que houve a antecipação de pagamentos para a mesma contratada, o que ocasionou prejuízos à estatal. Portanto, independente como são nomeados os pagamentos antecipados, os fatos demonstraram que os prejuízos pelo inadimplemento pela contratada, acabam sendo assumidos pela contratante.
Segundo a jurisprudência deste Tribunal tais critérios de medição apresentam as características de adiantamento de pagamento, assim, veda-se o seu pagamento, salvo em casos em que seja comprovado o benefício para o erário e com as devidas cautelas e garantias específicas (Acórdão 4143/2016-TCU-Primeira Câmara-Relator Ministro Benjamin Zymler e Acórdãos 3.003/2010-Relator Ministro Valmir Campelo, 1.879/2011-Relator Ministro Augusto Nardes, 2.262/2011-Relator Ministro José Múcio Monteiro, 2.353/2017-Relatora Ministro Ana Arraes, 817/2018-Relator Ministro Aroldo Cedraz e 819/2019-Relator Ministro Bruno Dantas, todos do Plenário do TCU) . Destaca-se que o entendimento desta Corte de Contas é pela necessidade de garantias específicas para proteção dos cofres do contratante, não sendo suficiente a existência de garantias de contratação da obra, Leis 8.666/1993, art. 56, 13.303/2016, art. 70, tendo em vista o aumento da exposição ao risco em casos de inadimplência contratual.
Ainda, o RLCE art. 84, item 9, veda o pagamento antecipado relativo a parcelas contratuais vinculadas ao fornecimento de bens, salvo previsão contratual e devidamente justificadas pela unidade de gestão técnica. Contudo, o Regulamento é omisso em relação ao estabelecimento de garantias específicas para resguardar a contratante dos riscos de inadimplência contratual nas antecipações de pagamentos. Continuando, a antecipação de pagamento sem o estabelecimento de garantias afronta o RLCE, art. 87, item 9, e igualmente os princípios da eficiência e da economicidade, Lei 13.303/2016, art.31, caput. Por fim, no caso de inadimplência da contratada sem a realização das devidas cautelas os valores antecipados são assumidos pela contratante, o que caracteriza como superfaturamento, Lei 13.303/2016, art. 31, § 1º, inciso II, alínea "d":
§ 1º Para os fins do disposto no caput, considera-se que há: 
II - superfaturamento quando houver dano ao patrimônio da empresa pública ou da sociedade de economia mista caracterizado, por exemplo: 
 (...) 
d) por outras alterações de cláusulas financeiras que gerem recebimentos contratuais antecipados, distorção do cronograma físico-financeiro, prorrogação injustificada do prazo contratual com custos adicionais para a empresa pública ou a sociedade de economia mista ou reajuste irregular de preços. (Grifos acrescidos) 
Nesse sentido, independentemente de como as estatais conceituem os adiantamentos de pagamentos (projetos, desenhos, testes na fábrica ou eventos de pagamentos) , o fato é que eles elevam o risco de prejuízo dessas empresas com a perda dos valores pagos, atraso do empreendimento, aplicação de penalidades pela Aneel e ocorrência de lucros cessantes. Ainda, tal fato deveria estar devidamente tratado em matriz de risco, Lei 13.303/2016, art. 42, inc. X, ou no próprio bojo do contrato, quando não exigível matriz de riscos. Consequentemente, não resta razão aos argumentos acostados pela CGT Eletrosul.
Nada obstante, há que se reconhecer que o fornecimento dos principais equipamentos para investimentos do setor elétrico ultrapassam o prazo de um exercício, são de valores vultuosos e muitas vezes projetados especificamente para aquele empreendimento. Ainda, pela sua complexidade durante a manufatura dos equipamentos, são realizados diversos ensaios nas etapas de fabricação para garantir que as características de projeto sejam garantidas.
Nesse sentido, é prática comum do setor que os fornecedores de equipamentos exijam o pagamento antecipado de parte dos custos, para o início do pedido de fabricação e para harmonizar o fluxo de caixa os contratantes incluem critérios de medição. Conforme as partes desses equipamentos mais complexos são manufaturados, submetidas aos ensaios e aprovados pela contratante é realizado o pagamento acordado, o que as unidades jurisdicionadas nomeiam como "eventos de pagamento".
Contudo, esses pagamentos intermediários são realizados sem a entrega efetiva dos bens ou serviços, uma vez que o contratante pagou pela realização das partes aprovadas. Assim, caso ocorra qualquer problema com a contratada durante a confecção dos equipamentos e eles não sejam finalizados e efetivamente entregues, haverá ampla possibilidade de prejuízos para a contratante. Pois, no caso de abandono da contratada ou dela tornar-se insolvente, as partes manufaturadas dificilmente serão aproveitadas por outro fabricante e seriam inúteis para a retomada do empreendimento. 
Assim, não merecem ser acolhidas as razões de justificativa da CGT Eletrosul. Por outro lado, cabe ponderar que a ampliação da Subestação Farroupilha, em análise, teve suas obras concluídas em 20/6/2020, conforme informações extraídas no Painel de Acompanhamento dos Empreendimentos de Transmissão da Agência Nacional de Energia Elétrica (http://www.aneel.gov.br/paineis-de-expansao-da-transmissao) , com antecipação de 114 dias em relação à data de previsão de entrega constante no ato legal da Agência (20/10/2020) , portanto, restam afastados os riscos em relação ao adiantamento de pagamento. Assim, entende-se desnecessário propor medidas em relação ao contrato especificamente.
Além disso, cabe assinalar que diante da reincidência dessa irregularidade no âmbito das empresas do grupo Eletrobras, e das uníssonas defesas por parte dos gestores, a questão foi endereçada à Eletrobras Holding no âmbito do TC 007.95/2019-3 (FCB-2019 - Subestação Miracema-TO) . Naqueles autos, a Estatal comprovou ter adotado medidas corretivas em seus regramentos internos para evitar a repetição desse tipo de ocorrência (adiantamento de pagamentos sem garantias) . A adoção prática dessas medidas pôde ser comprovada pelo TCU no âmbito do TC Processo 005.529/2020-6 (FCB-2020 - Ampliação da Usina Hidrelétrica de Curuá-Una) , na qual a Eletronorte exigiu garantias contratuais específicas para adiantamento de pagamentos no edital de contratação, em atenção ao novo regramento da Eletrobras, aplicável a suas subsidiárias. Assim, diante de tais elementos e considerando a condição do caso concreto, em que houve antecipação na entrega do empreendimento, entende-se suficiente encaminhar proposta de dar ciência à CGT Eletrosul sobre a irregularidade.
CONCLUSÃO
Em face da análise promovida no item 3. Exame Técnico, propõe-se rejeitar os argumentos acostados dos autos pela CGT Eletrosul e sua Controladora não elidiram as irregularidades em lume. Com respeito ao Achado III.1 (subcontratação do fornecimento de bens para empresa que participou do processo licitatório) , ficou caracterizado que o contrato firmado entre a Fasttel e a Tsea não pode ser nomeado um contrato de fornecimento de bem. Inclusive o fornecimento é somente um dos escopos dessa avença, que ainda incluem a aprovação dos projetos, instalação, montagem e start-up dos equipamentos. Consequente, essa subcontratação fere as disposições legais sobre o tema, uma vez que, a Tsea foi uma licitante do certame em tela.
Em que pese se tratar de afronta ao art. 78, § 2º, da Lei 13.303/2016, de modo semelhante ao exposto pela equipe de auditoria (peça 29, p. 12-13) , entende-se desnecessária adoção de providências pelo TCU em relação ao Contrato 1105180046, celebrado entre a Eletrosul e a Fasttel, posto que não foram identificados indícios de sobrepreço, bem como o valor contratado se encontra abaixo do orçamento de referência da Eletrosul (peça 12) . Tampouco se verificou potencial redução do valor contratual em decorrência de substituição da empresa fornecedora.
Quanto à potencial responsabilização de gestores em razão de descumprimento de dispositivo legal, em linha com o exposto pela equipe de auditoria em seu relatório (peça 29, p. 12-13) , entendeu-se não haver elementos que caracterizem dolo ou erro grosseiro dos agentes, em especial, face (i) à complexidade do assunto subcontratação; (ii)  ao entendimento comum da Eletrosul em relação à questão apresentada - ou seja, a atuação dos agentes deu-se nos limites de atuação do gestor médio; (iii)  à ausência, no RLCE, de menção à vedação de subcontratação de empresas que participaram da licitação. Desse modo, entende-se desnecessária realização de audiência dos responsáveis.
Por outro lado, com o intuito de evitar a repetição de falhas em contratações futuras, consoante prevê o art. 9, inciso I, da Resolução-TCU 315/2020, será proposto dar ciência à CGT-Eletrosul acerca da irregularidade constatada. 
Além disso, tendo em vista o papel de coordenação da Eletrobras holding disciplinado pelo art. 16, caput e §1º da Lei 3.890-A/1961, e visando solução mais ampla para a questão, será proposto recomendar à Estatal que uniformize o entendimento nas empresas subsidiárias para que incluam em seus modelos de editais e minutas padrão de contratos vedação à subcontratação de empresa ou consórcio que tenha participado: (i) do procedimento licitatório do qual se originou a contratação; (ii) direta ou indiretamente, da elaboração de projeto básico ou executivo; em atenção ao art. 78, § 2º, incisos I e II da Lei 13.303/2016.
Sobre o Achado III.2 (Ausência de Matriz de Riscos) , ante as razões de justificativas apresentadas pela CGT Eletrosul e pela Eletrobras, entendeu-se que merecem ser parcialmente acolhidos os argumentos apresentados. Nada obstante, é importante ressaltar que a jurisprudência do TCU recomenda a elaboração de matriz de riscos mesmo em contratações a preço global, para casos em que envolvam incertezas significativas (Acórdão 2172/2013-TCU-Plenário, da relatoria do Min. Substituto André de Carvalho, e Acórdão 1441/2015-TCU-Plenário, da relatoria do Ministro Vital do Rêgo) .
Embora os referidos julgados sejam prévios à Lei 13.303/2016, que instituiu o regime jurídico das empresas estatais, entendeu-se que os princípios que conduziram tais decisões permanecem vigentes. Portanto, seria recomendável a utilização de matriz de riscos em contratações que envolvam incertezas significativas, mesmo sob regime de empreitada por preço global, por se tratar de elemento que agrega segurança jurídica aos contratos. Nesse sentido, será encaminhada proposta de recomendação à Eletrobras, em analogia às referidas decisões.
Por fim, quanto ao Achado III.3 (Antecipação de pagamentos sem as devidas garantias contratuais) , independente da nomenclatura adotada pelas empresas estatais, realmente ocorreu a antecipação de pagamentos para a aquisição dos equipamentos, como é praxe no setor elétrico, e conforme já observado em outros casos na Jurisprudência desta Corte de Contas. Todavia, a referida prática deve ser acompanhada de mecanismos que mitiguem a ocorrência de sinistros que tragam prejuízo para a estatal, ou deixem o serviço de prestação pública sem sua execução.
Assim, entendeu-se que não merecem ser acolhidas as razões de justificativa da CGT Eletrosul. Por outro lado, ponderou-se que a ampliação da Subestação Farroupilha foi concluída com antecipação de 114 dias em relação à data de previsão de entrega constante no ato legal da Agência, restando afastados os riscos em relação ao adiantamento de pagamento. Assim, entendeu-se desnecessário propor medidas em relação ao contrato especificamente.
Além disso, assinalou-se que diante da reincidência dessa irregularidade no âmbito das empresas do grupo Eletrobras, e das uníssonas defesas por parte dos gestores, a questão foi endereçada à Eletrobras Holding no âmbito do TC 007.95/2019-3 (FCB-2019 - Subestação Miracema-TO) . Naqueles autos, a Estatal comprovou ter adotado medidas corretivas em seus regramentos internos para evitar a repetição desse tipo de ocorrência (adiantamento de pagamentos sem garantias) . A adoção prática dessas medidas pôde ser comprovada pelo TCU no âmbito do TC Processo 005.529/2020-6 (FCB-2020 - Ampliação da Usina Hidrelétrica de Curuá-Una) , na qual a Eletronorte exigiu garantias contratuais específicas para adiantamento de pagamentos no edital de contratação, em atenção ao novo regramento da Eletrobras, aplicável a suas subsidiárias. Assim, diante de tais elementos e considerando a condição do caso concreto, em que houve antecipação na entrega do empreendimento, entendeu-se suficiente encaminhar proposta de dar ciência à CGT Eletrosul sobre a irregularidade.
PROPOSTA DE ENCAMINHAMENTO
Ante todo o exposto, submetem-se os autos à consideração superior, propondo:
76.1 recomendar às Centrais Elétricas Brasileiras S.A. (Eletrobras) , com fundamento no art. 11 da Resolução-TCU 315/2020 que uniformize o entendimento nas empresas subsidiárias, tendo em vista o papel de coordenação da holding disciplinado pelo art. 16, caput e §1º, da Lei 3.890-A/1961, para que: 
76.1.1. incluam em seus modelos de editais e minutas padrão de contratos vedação à subcontratação de empresa ou consórcio que tenha participado: (i) do procedimento licitatório do qual se originou a contratação; (ii) direta ou indiretamente, da elaboração de projeto básico ou executivo; em atenção ao art. 78, § 2º, incisos I e II, da Lei 13.303/2016;
76.1.2. utilizem matriz de riscos em contratações derivadas da Lei 13.303/2016 que envolvam incertezas significativas, ainda que sob regime de empreitada por preço global, por se tratar de elemento que agrega segurança jurídica aos contratos, em analogia ao que recomenda a jurisprudência do TCU, a exemplo dos Acórdão 2172/2013-TCU-Plenário e 1.441/2015-TCU-Plenário.
76.2. dar ciência à Companhia de Geração e Transmissão de Energia Elétrica do Sul do Brasil (CGT-Eletrosul) , com fundamento no art. 9º, inciso I, da Resolução-TCU 315/2020, sobre as seguintes impropriedades, com vistas à adoção de providências internas que previnam a ocorrência de outras semelhantes:
76.2.1. a subcontratação de empresa que tenha participado do procedimento licitatório do qual se originou a contratação, como a ocorrida no âmbito da execução do Contrato 1105180046, celebrado entre a Eletrosul e a Fasttel, fere à vedação imposta no art. 78, § 2º, incisos I e II, da Lei 13.303/2016.
76.2.2. antecipação de pagamentos sem as devidas garantias contratuais, identificada no Contrato 1105180046, o que afronta o disposto Lei 13303/2016, art. 31, § 1º, inciso II, alínea "d"; art. 31, caput; art. 81, inciso V, c/c Regulamento 611/2017, Eletrobras, art. 87, item 9;
76.3. encaminhar cópia do acórdão que vier a ser proferido à Furnas Centrais Elétricas S.A. e à Centrais Elétricas Brasileiras S.A. (Eletrobras) , destacando que o relatório e o voto que fundamentam a deliberação ora encaminhada podem ser acessados por meio do endereço eletrônico www.tcu.gov.br/acordaos e que, caso tenham interesse, o Tribunal pode encaminhar-lhes cópia desses documentos sem quaisquer custos para V. Sas;
76.4. fazer constar na ata da sessão em que estes autos forem apreciados, nos termos do art. 8º da Resolução-TCU 315/2020, comunicação do relator ao colegiado no sentido de que não se impõe o monitoramento da recomendação contida no item 99.1 acima (em atenção ao art. 17, §2º, da Resolução-TCU 315/2020 c/c art. 7, §1º, da Portaria-Segecex 9/2020) ;
76.5. arquivar o presente processo, com fundamento no art. 169, inciso III, do Regimento Interno do TCU.
É o relatório.

Pablo Saint Just Lopes e outros.

Não atuou.

AUDITORIA DE CONFORMIDADE NA obra de ampliação e reforço da Subestação Farroupilha 230/69-13,8 kV. Companhia de Geração e Transmissão de Energia Elétrica do Sul do Brasil (CGT Eletrosul). Plano de Fiscalização Anual de Obras Públicas (Fiscobras 2019). RECOMENDAÇÃO. CIÊNCIA. ARQUIVAMENTO.

RELATÓRIO DE AUDITORIA (RA)

Secretaria de Fiscalização de Infraestrutura de Energia Elétrica (SeinfraElétrica).

Trata-se de auditoria de conformidade, realizada no período de 22/4/2019 a 14/6/2019, em cumprimento ao Acórdão 835/2019-TCU-Plenário, nas obras de ampliação e reforço da Subestação de Energia Elétrica (SE) Farroupilha, localizada em Farroupilha/RS, no âmbito do Plano de Fiscalização Anual de Obras Públicas do TCU (Fiscobras 2019) .
Para execução do empreendimento, a Companhia de Geração e Transmissão de Energia Elétrica do Sul do Brasil (CGT Eletrosul) realizou a Licitação 1105180046, que resultou no Contrato 1105180046, assinado com a Fasttel Engenharia no valor de R$ 16.514.342,20 (data base: outubro/2018) , regidos pela Lei 13.303/2016 e pelo Regulamento de Licitações e Contratos da Eletrobras (RLCE) . O empreendimento abarcou recursos próprios da CGT Eletrosul.
A Empresa de Pesquisa Energética (EPE) , nos estudos de planejamento, e o Operador Nacional do Sistema (ONS) , nos planos de ampliações e reforços (PAR) , apontaram a necessidade de implantação de medidas de um conjunto de obras de transmissão para o atendimento à carga e ao escoamento nas regiões Sul, Norte e Nordeste. Empreendimentos que fizeram parte de três leilões de transmissão realizados pela Agência Nacional de Energia Elétrica (Aneel) e foram outorgados para as Sociedades de Propósito Específico (SPEs) MGF e Braxenergy, que tiveram processo de declaração de caducidade iniciado em 2016 (peça 7, p. 21 a 23) .
Nesse contexto, a EPE e o ONS identificaram potencial sobrecarga na transformação 230/69 kV na SE Farroupilha a partir do verão de 2020/2021 e, como solução de curto prazo, apontou-se necessidade de implantação, a tempo, de um terceiro transformador (TR) 230/69 kV - 88 MVA, desativando o TR 69/13,8 kV (peça 7, p. 7-8 e 21-23) .
A ação de controle fiscalizatória teve por objetivo avaliar em que medida os recursos estavam sendo aplicados de acordo com a legislação pertinente. Para tanto, a equipe de fiscalização da Secretaria de Fiscalização de Infraestrutura de Energia Elétrica (SeinfraElétrica) formulou quatro questões de auditoria:
Questão 1: O orçamento do edital ou do contrato encontra-se devidamente detalhado (planilha de quantitativos e preços unitários) , acompanhado das composições de todos os custos unitários dos serviços associados e os preços definidos são compatíveis com os valores de mercado?
Questão 2: O projeto básico contém informações suficientes para balizar as propostas apresentadas pelos licitantes e, em conjunto com o projeto executivo, encontra-se em conformidade com as Resoluções Autorizativas da Aneel?
Questão 3: O procedimento licitatório foi regular?
Questão 4: A formalização do contrato atendeu aos preceitos legais e sua execução foi adequada?
A equipe de fiscalização relatou os achados a seguir (não conformidades) que conduziram a SeinfraElétrica a realizar oitiva da CGT Eletrosul e de sua controladora, a Centrais Elétricas Brasileiras S.A. (Eletrobras) , conforme proposto no Relatório de Fiscalização (peça 29-31) :
a) subcontratação de empresa que participou do processo licitatório (achado III.1) ;
b) ausência de matriz de riscos no contrato (achado III.2) , e
c) antecipação de pagamentos sem previsão de garantias contratuais (achado III.3) .
A Eletrobras foi ouvida em relação aos achados III.1 e III.2 (peça 32) e, em resposta, enviou a documentação de peça 42. A CGT Eletrosul foi ouvida quanto aos três achados (peça 33) e, em resposta, encaminhou a documentação de peça 39.
A SeinfraElétrica, após analisar as oitivas, propôs (peça 44-46) :
a) recomendar à Eletrobras que uniformize o entendimento nas empresas subsidiárias, tendo em vista o papel de coordenação da holding disciplinado pelo art. 16, caput e §1º, da Lei 3.890-A/1961, para que: 
a.1) incluam em seus modelos de editais e minutas padrão de contratos vedação à subcontratação de empresa ou consórcio que tenha participado: (i) do procedimento licitatório do qual se originou a contratação; (ii) direta ou indiretamente, da elaboração de projeto básico ou executivo; em atenção ao art. 78, § 2º, incisos I e II, da Lei 13.303/2016;
a.2) utilizem matriz de riscos em contratações derivadas da Lei 13.303/2016 que envolvam incertezas significativas, ainda que sob regime de empreitada por preço global, por se tratar de elemento que agrega segurança jurídica aos contratos, em analogia ao que recomenda a jurisprudência do TCU, a exemplo dos Acórdão 2172/2013-TCU-Plenário e 1.441/2015-TCU-Plenário.
b) dar ciência à CGT Eletrosul sobre as seguintes impropriedades, com vistas à adoção de providências internas que previnam a ocorrência de outras semelhantes:
b.1) . a subcontratação de empresa que tenha participado do procedimento licitatório do qual se originou a contratação, como a ocorrida no âmbito da execução do Contrato 1105180046, celebrado entre a Eletrosul e a Fasttel, fere à vedação imposta no art. 78, § 2º, incisos I e II, da Lei 13.303/2016.
b.2) antecipação de pagamentos sem as devidas garantias contratuais, identificada no Contrato 1105180046, o que afronta o disposto Lei 13.303/2016, art. 31, § 1º, inciso II, alínea "d"; art. 31, caput; art. 81, inciso V, c/c Regulamento 611/2017, Eletrobras, art. 87, item 9;
Estou de acordo com as conclusões da SeinfraElétrica e o encaminhamento proposto, razões pelas quais incorporo às minhas razões de decidir os argumentos contidos no relatório precedente a este voto, sem prejuízo de tecer algumas considerações sobre a matéria.
Subcontratação de empresa que participou do processo licitatório
Como constatado pela equipe de fiscalização, a Fasttel Engenharia subcontratou o fornecimento do equipamento Autotransformador trifásico 230/69-13,8 kV-88 MVA junto à empresa Transformadores e Serviços de Energia das Américas (Tsea) , que também participou da Licitação 1105180046.
A CGT Eletrosul argumenta que (peça 39, p. 1-8) :
a) os fornecimentos de equipamentos e materiais nos contratos de obras de engenharia, não seriam subcontratação e que não seria isonômico o tratamento dado ao transformador em relação aos outros equipamentos que são revendidos pelas contratadas;
b) as empresas WEG e Tsea, que participaram do certame, que originou o contrato auditado, são os principais fornecedores de mercado para equipamentos de transformação 230k V, onde caracterizada a subcontratação, a empresa integradora Fasttel, contratada da Eletrosul, provavelmente enfrentaria dificuldades em contratar o equipamento no mercado;
c) o contrato entre as empresas Fasttel e Tsea possui como escopo fornecimento, montagem e comissionamento em campo, como salvaguarda da qualidade e garantia do fabricante; e
d) ficando caracterizada a subcontratação, fará a sugestão à holding [Eletrobras] sobre o assunto para promover adequações no RLCE, modelos de editais e minutas de contratos, de forma a regulamentar as situações de aplicação do art. 78, §2°, inciso I, da Lei 13.303/2016 (peça 39, p. 5) .
A Eletrobras argui que (peça 42, p. 1-6) :
a) a CGT Eletrosul tratou a contratação da Tsea pela Fasttel como um contrato de compra e venda, não sendo considerado uma subcontratação; e
b) a prática não se constitui na subcontratação preconizada na Lei, sendo de fato um contrato de compra e venda efetuado entre a Fasttel e a Tsea, em consonância com o que se pratica no mercado privado, devendo ser considerado na obrigação total de fazer que cabe a Fasttel.
A Licitação 1105180046, em que se sagrou vencedora a Fasttel Engenharia, teve por objeto a execução do empreendimento referente à ampliação "F" da Subestação Farroupilha 230/69-13,8 kV, nos termos do edital (peça 13, p. 1-3) , e compreende, conforme a Cláusula Primeira do Contrato 1105180046 (peça 16, p. 8) :
1.1. A ampliação da Subestação Farroupilha (Pátio Eletrosul) 230/69- 13,8 kV compreende a instalação do Autotransformador ATF3, a Construção da Base, Bacia e Caixa Separadora de Óleo e seus respectivos módulos de conexão, em 230 e 69 kV, nos arranjos barra dupla a cinco chaves e esquema simplificado de conexão ao pátio da CEEE-GT, respectivamente, incluindo ampliação e adequação do módulo de infraestrutura geral do Pátio Eletrosul. Estão incluídos no escopo: os Projetos Executivos, o fornecimento dos Equipamentos Principais e demais bens do Empreendimento, obras civis e montagens eletromecânicas, em condições de entrega para o Comissionamento da CONTRATANTE. Também inclui o fornecimento, projeto, instalação e comissionamento dos cabos isolados 69 kV.
1.2. A ampliação da Subestação Farroupilha (Pátio CEEE-GT) 69 kV compreende a instalação de 01 (um) módulo de conexão 69 kV, no arranjo barra simples, incluindo adequação do módulo de infraestrutura geral do Pátio CEEE-GT. Estão incluídos no escopo: os Projetos Executivos, o fornecimento dos Equipamentos Principais e demais bens do Empreendimento, obras civis e montagens eletromecânicas, em condições de entrega para o Comissionamento da CONTRATANTE. Também inclui o fornecimento, projeto, instalação e comissionamento dos cabos isolados 69 kV.
O art. 78, §2º, inciso I, da Lei 13.303/2016, assim prevê:
Art. 78. O contratado, na execução do contrato, sem prejuízo das responsabilidades contratuais e legais, poderá subcontratar partes da obra, serviço ou fornecimento, até o limite admitido, em cada caso, pela empresa pública ou pela sociedade de economia mista, conforme previsto no edital do certame. 
 (...) 
§ 2º É vedada a subcontratação de empresa ou consórcio que tenha participado:
I - do procedimento licitatório do qual se originou a contratação;
De fato, consoante mencionado pela CGT Eletrosul, a Tsea participou dessa licitação nos termos do relatório de análise e julgamento das propostas recebidas (peça 14) .
O objeto do contrato celebrado entre Fasttel e Tsea vai além do fornecimento do transformador trifásico 230/69-13,8 kV. De acordo com a sua Cláusula IV do contrato (peça 17, p. 4) , coube à Tsea também conduzir, supervisionar e controlar todos os serviços de concepção, fabricação, transporte, fornecimento e montagem para execução contratual. E, nos termos da Cláusula XII, a Tsea ficou incumbida de, após o término da montagem, realizar o comissionamento do autotransformador para verificar a exatidão dos serviços executados, dos ensaios elétricos e da funcionalidade das partes (peça 17, p. 9) .
Esses serviços associados ao transformador trifásico compõem o objeto do Contrato 1105180046, especificamente a instalação, as ligações eletromecânicas e o comissionamento do transformador trifásico.
Assim sendo, acompanho o entendimento da unidade técnica de que o contrato entre Fasttel e Tsea caracteriza uma subcontratação e, nesse sentido, viola o disposto no art. 78, §2º, inciso I, da Lei 13.303/2016.
Ressalto que, no presente caso, não restaram constatados indícios de sobrepreço, na medida em que o valor da proposta da Fasttel ficou abaixo do orçamento de referência da CGT Eletrosul (peça 12) . Tampouco foi observado potencial redução do valor contratual em decorrência de substituição da empresa fornecedora.
Acolho também a conclusão da unidade técnica de não ser o caso de ouvir em audiência os responsáveis, tendo em vista não haver elementos que indiquem dolo ou erro grosseiro dos agentes.
Nesse sentido, considero suficiente a proposta de recomendação à Eletrobras, a fim de promover ajustes a modelos de editais e minutas padrão de contratos à luz dos dispositivos da Lei 13.303/2016, e dar ciência à CGT Eletrosul da impropriedade constatada.
Ausência de matriz de riscos no contrato
A equipe de auditoria constatou que o Contrato 1105180046 não contém cláusula estabelecendo a matriz de riscos.
A CGT Eletrosul assevera que a matriz de riscos é aplicável somente para as contratações do regime semi-integrada e integrada, porém, concorda que a adoção dessa matriz para as contratações de empreitadas por preço global não trará prejuízo para a administração. Nesse sentido, manifestou que sugerirá à Holding [Eletrobras] sobre o assunto para adequações no RLCE, modelos de editais e minutas de contratos (peça 39, p. 5) .
A Eletrobras argui que a matriz de riscos se prestaria para as contratações com riscos significativos, de modo a ser usada somente para viabilizar contratações que necessitem de inovações e soluções diferentes, para permitir a gestão dos riscos, o que não ocorreu na contratação em tela (peça 42, p. 7-10) . Alega, ainda, que, por discricionariedade, pode utilizar a matriz de riscos em contratações por empreitada de preço global (peça 42, p. 11) .
O art. 42, §1º, inciso I, da Lei 13.303/2016 estabelece que a matriz de riscos deverá constar do instrumento convocatório nas contratações semi-integradas e integradas e, de acordo com o art. 69, inciso X, da referida lei, será uma das cláusulas necessárias em tais contratos.
O Regulamento de Licitações e Contratos da Eletrobras (RLCE) vinculou a obrigatoriedade da matriz de riscos a obras e serviços de engenharia licitados sob os regimes de contratação semi-integrada e integrada.
De fato, a CGT Eletrosul e a Eletrobras têm razão quanto à previsão da matriz de riscos ser obrigatória às contratações semi-integradas e integradas, conforme estabelece a Lei 13.303/2016 e prevê o RLCE.
No entanto, conforme bem ressaltado pela unidade técnica, a jurisprudência do TCU recomenda a elaboração de matriz de riscos mesmo em contratações a preço global, para casos em que envolvam incertezas significativas, a exemplo dos Acórdão 1441/2015-TCU-Plenário (relator Ministro Vital do Rêgo) , 2.172/2013-TCU-Plenário (relator Ministro-Substituto André de Carvalho) .
Assim, acolho o encaminhamento sugerido pela SeinfraElétrica, por entender oportuno e conveniente, de propor à Eletrobras a utilização de matriz de riscos em contratações derivadas da Lei 13.303/2016 que envolvam incertezas significativas, ainda que sob regime de empreitada por preço global.
Antecipação de pagamentos sem previsão de garantias contratuais
A unidade técnica constatou que a CGT Eletrosul desembolsou, no âmbito do Contrato 1105180046, o montante de R$ 5.088.904,36 (peça 27) , a título de eventos de pagamentos sem previsão de garantias contratuais, associado a medições (peça 20) : desenhos e diagramas; entrega de proposta ou documentação técnica em condição de aprovação pela Eletrosul; conclusão parcial da fabricação do equipamento; e montagem em fábrica de equipamentos e painéis e inspeção e aceitação de ensaios realizados em fábrica.
A CGT Eletrosul argumenta, em síntese, que (peça 39, p. 5-8) :
i) a segregação dos eventos de pagamentos dos equipamentos em etapas é salutar, pois obriga o acompanhamento dos fornecimentos e as divergências seriam percebidas antes da entrega dos equipamentos, evitando-se o não atendimento do prazo autorizado pela Aneel;
ii) o pagamento antecipado não foi mera entrega de papéis, desenhos e documentos, mas de informações que seriam repassados aos operadores do sistema elétrico e que serviriam como marco para recebimento de parcelas de pagamento, conforme estipulado pelo cronograma físico-financeiro e descaracterizando a antecipação de pagamentos;
iii) é exigida das contratadas a apresentação de garantia de fiel cumprimento do contrato, de 5%, além de previsão de sanções de até 20% no caso de inadimplência; e
iv) fará sugestão à Holding sobre o assunto para adequações no RLCE, modelos de editais e minutas de contratos.
Conforme salientado pela unidade técnica, as garantias previstas em contrato, de 5% do valor pactuado, não são suficientes para cobrir eventual inadimplemento contratual, já que os adiantamentos verificados correspondem a 30,8% do valor contratual e a 44,2% do valor dos equipamentos.
A jurisprudência do TCU sobre essa temática é de que tais critérios de medição apresentam as características de adiantamento de pagamento, sendo, portanto, vedadas, salvo em casos em que seja comprovado o benefício para o erário e com as devidas cautelas e garantias específicas, a exemplo dos Acórdãos do Plenário 819/2019, 817/2018, 2.353/2017, 2.262/2011, 1.879/2011 e 3.003/2010.
Ademais, no caso de inadimplência da contratada sem a realização das devidas cautelas, os valores antecipados são assumidos pela contratante, o que pode vir a caracterizar superfaturamento, nos termos do art. 31, § 1º, inciso II, alínea "d", da Lei 13.303/2016, verbis:
Art. 31. (...) 
§ 1º Para os fins do disposto no caput, considera-se que há: 
II - superfaturamento quando houver dano ao patrimônio da empresa pública ou da sociedade de economia mista caracterizado, por exemplo: 
 (...) 
d) por outras alterações de cláusulas financeiras que gerem recebimentos contratuais antecipados, distorção do cronograma físico-financeiro, prorrogação injustificada do prazo contratual com custos adicionais para a empresa pública ou a sociedade de economia mista ou reajuste irregular de preços.
Portanto, não merecem acolhimento as alegações da CGT Eletrosul.
Cabe ponderar, entretanto, que a ampliação da Subestação Farroupilha teve suas obras concluídas em 20/6/2020, conforme registrado pela unidade instrutora com base nas informações extraídas no Painel de Acompanhamento dos Empreendimentos de Transmissão da Aneel (http://www.aneel.gov.br/paineis-de-expansao-da-transmissao) , com antecipação de 114 dias em relação à data de previsão de entrega de 20/10/2020. Tal situação afasta os riscos em relação ao adiantamento de pagamento verificado no presente caso.
Nesse escopo, considero desnecessário propor medidas específicas em relação ao Contrato 1105180046, sendo suficiente dar ciência à CGT Eletrosul sobre a impropriedade.
Por fim, consigno neste voto, nos termos do art. 8º Resolução-TCU 315/2020, ser desnecessário o monitoramento das recomendações constantes do item 9.1 da minuta de acórdão.
Ante o exposto, voto para que o Tribunal adote o Acórdão que ora submeto à apreciação deste Colegiado.
TCU, Sala das Sessões Ministro Luciano Brandão Alves de Souza, em 30 de setembro de 2020.
Ministro VITAL DO RÊGO 
Relator